【裁判字號】    99,交聲,1126
【裁判日期】    991115
【裁判案由】    聲明異議
【裁判全文】
臺灣彰化地方法院交通事件裁定        99年度交聲字第1126號
移送機關    交通部公路總局臺中區監理所彰化監理站
異議人即
受處分人    張杏林
上列異議人即受處分人因違反道路交通管理處罰條例案件，對於
交通部公路總局臺中區監理所彰化監理站民國99年9 月27日彰監
四字第裁64-Z00000000號處分不服，聲明異議，本院裁定如下：
    主  文
原處分撤銷。
張杏林自用小客車駕駛人駕駛汽車，經測試檢定酒精濃度超過規
定標準，處罰鍰新臺幣貳萬玖仟伍佰元，並記違規點數伍點，及
接受道路交通安全講習。
    理  由
一、原處分意旨略以：本件異議人即受處分人張杏林於民國97年
    1 月7 日18時37分許，駕駛車牌號碼M9-8280 號自用小客車
    ，在台76線東向27公里處，因酒精濃度超過規定標準（呼氣
    中酒精濃度達每公升0.87毫克），經內政部警政署國道公路
    警察局第三警察隊以公警局交字第Z00000000 號舉發違反道
    路交通管理事件通知單掣單舉發，並由原處分機關於99年9
    月27日開立彰監四字第裁64-Z00000000號裁決書，依道路交
    通管理處罰條例第35條第1 項第1 款、第24條第1 項第2 款
    之規定，裁罰異議人罰鍰新臺幣（下同）49,500元，吊扣駕
    駛執照12個月，並施以道路交通安全講習等語。
二、異議意旨則略以：本人因酒後駕車犯有公共危險罪，業經臺
    灣彰化地方法院檢察署檢察官為緩起訴處分，並支付2 萬元
    予「財團法人犯罪被害人保護協會臺灣彰化分會」，基於一
    事不二罰，為此聲明異議等語。
三、按汽車駕駛人飲用酒類後，其吐氣所含酒精濃度超過每公升
    0.25毫克以上者，不得駕車；汽車駕駛人，駕駛汽車經測試
    檢定，有酒精濃度超過規定標準者，處15000 元以上60000
    元以下罰鍰，當場移置保管其車輛及吊扣其駕駛執照1 年，
    並應接受道路交通安全講習，道路交通安全規則第114 條第
    2 款及道路交通管理處罰條例第35條第1 項第1 款、第24條
    第1 項第2 款分別定有明文。又於99年5 月5 日修正公布，
    並經行政院令定自99年9 月1 日施行之道路交通管理處罰條
    例第68條，於第2 項規定：「領有汽車駕駛執照之汽車駕駛
    人，除駕駛聯結車、大客車、大貨車外之非其駕駛執照種類
    之車輛，違反本條例及道路交通安全規則之規定，應受吊扣
    駕駛執照情形時，無因而肇事致人受傷或重傷者，記違規點
    數5 點。但一年內違規點數共達6 點以上或再次應受吊扣駕
    駛執照情形者，併依原違反本條例應受吊扣駕駛執照處分規
    定，吊扣其駕駛執照。」本件異議人之違規行為雖為97年間
    ，然原處分機關於99年9 月27日為本件裁處時，道路交通管
    理處罰條例第68條第2 項已修正施行，依修正前之道路交通
    管理處罰條例第68條規定，異議人應吊扣普通小型車駕駛執
    照12個月，然依修正後之道路交通管理處罰條第68條第2 項
    規定，只需記違規點數5 點，經比較新舊法適用結果，以修
    正後之道路交通管理處罰條例第68條第2 項之規定較有利異
    議人，原處分機關自應適用修正後之道路交通管理處罰條例
    第68條第2 項之規定。
四、再者：
（一）按94年2 月5 日公布、95年2 月5 日施行之行政罰法第26
      條規定：一行為同時觸犯刑事法律及違反行政法上義務規
      定者，依刑事法律處罰之。但其行為應處以其他種類行政
      罰或得沒入之物而未經法院宣告沒收者，亦得裁處之。前
      項行為如經不起訴處分或為無罪、免訴、不受理、不付審
      理之裁判確定者，得依違反行政法上義務規定裁處之。探
      其立法目的，無非以一行為同時觸犯刑事法律及違反行政
      法上義務規定時，由於刑罰與行政罰同屬不法行為之制裁
      ，而刑罰之懲罰作用較強，故性質上同種類之處罰，僅依
      刑事法律處罰即足資警惕，並無再處以行政罰之必要，而
      使行為人陷於雙重處罰之不利益，則關於刑事法律處罰之
      範圍自應採取實質認定，凡刑事實體法或程序法中所規定
      客觀上剝奪行為人生命、自由、財產權利，主觀上亦因制
      裁之嚴厲性、痛苦性，其強度足以造成心理強制而間接達
      成矯正教化目的之處遇手段，皆應納入其中，而不以形式
      上符合刑法第32條至第34條所定主刑及從刑種類者為限，
      始與前揭法律規範之意旨相符。
（二）次按刑事訴訟法第253 條之1 所指之緩起訴處分，其內容
      、要件與依刑事訴訟法第252 條所為之不起訴處分迥異，
      緩起訴處分為介於起訴、與微罪職權不起訴間之緩衝設計
      ，而檢察官為緩起訴處分時，依刑事訴訟法第253 條之2
      第1 項規定對被告所為之指示及課予之負擔，雖非刑罰，
      但對被告而言，因緩起訴處分而剝奪其財產權，主觀上金
      錢給付義務亦具有強制性、懲罰性，在性質上具有實質制
      裁之效果，且造成被告權利受限制的影響，雖不若易科罰
      金係以支付金錢作為自由刑之替代，惟經由緩起訴處分條
      件之履行使其免於遭檢察官發動起訴程序，仍具有替代刑
      罰之效果，廣義而言，應屬前述實質刑事法律處罰，而有
      行政罰法第26條第1 項規定之適用。是緩起訴之被告依檢
      察官緩起訴處分命令，向國庫或公益團體繳納捐款者，在
      性質上當屬處分金，而與刑罰之罰金無異。從而，道路交
      通管理處罰條例第35條第8 項所規定之「罰金」，在解釋
      上應包括依檢察官緩起訴處分命令而向國庫或公益團體繳
      納捐款之情形在內。
（三）再按汽車駕駛人酒精濃度超過規定標準，經裁判確定處以
      罰金低於本條例第92條第3 項所訂最低罰鍰基準規定者，
      應依本條例裁決繳納不足最低罰鍰之部分，道路交通管理
      處罰條例第35條第8 項定有明文。又緩起訴處分金既屬前
      述實質刑事法律處罰，其性質上類似刑事確定裁判所處以
      之罰金刑，雖有行政罰法第26條第1 項規定之適用，然若
      行為人所支付之緩起訴處分金，未達道路交通管理處罰條
      例第92條第3 項所訂最低罰鍰基準規定者（依違反道路交
      通管理事件統一裁罰基準表之挸定，駕駛人違反道路交通
      管理處罰條例第35條第1 項第1 款規定之規定，其吐氣所
      含酒精濃度超過每公升0.55毫克以上者，小型車之最低罰
      鍰為49,500元），依道路交通管理處罰條例第35條第8 項
      規定，即須補繳不足最低額罰鍰之部分，始為適法。因此
      ，法院僅得就行為人已依緩起訴處分為公益捐款部分予以
      撤銷，並為不罰之諭知（臺灣高等法院暨所屬法院97年11
      月12日97年法律座談會刑事類提案第39號法律問題研討意
      見可資參照）。
（四）本件受處分人張杏林於97年1 月7 日18時37分許，駕駛前
      揭自小客車，在台76線東向27公里處為警查獲，經測得其
      呼氣酒精濃度值為0.87MG/L之事實，經內政部警政署國道
      公路警察局第三警察隊舉發，並移送臺灣彰化地方法院檢
      察署偵辦公共危險罪責，經檢察官於97年1 月10日以97年
      度速偵字第25號為緩起訴處分，緩起訴期間自97年1 月25
      日至98年1 月24日止，被告即受處分人應於本件緩起訴處
      分確定，經通知後2 個月內向「財團法人犯罪被害人保護
      協會臺灣彰化分會」，支付2 萬元至「犯保協會彰分會緩
      起訴處分金專戶」，且於緩起訴期間不得有飲酒駕車等其
      他犯罪行為等情，有上開舉發違反道路交通管理事件通知
      單、臺灣彰化地方法院檢察署檢察官緩起訴處分書各1 份
      附卷可稽。又受處分人於上開緩起訴處分確定後，已依該
      處分命令繳畢上開款項完畢，其後迄緩起訴處分期間屆滿
      為止，別無刑事訴訟法第253 條之3 第1 項各款所列得撤
      銷緩起訴處分之情事，該案乃執行完畢等節，亦有臺灣高
      等法院被告前案紀錄表1 份在卷足憑。堪認受處分人上述
      酒後駕車行為，確係「一行為同時觸犯刑事法律」，並經
      檢察官為緩起訴處分確定，受處分人且已履行該緩起訴處
      分命令，支付具有罰金性質之處分金，揆諸上揭說明，應
      認受處分人因本件交通違規所應處之罰鍰部分處罰，已依
      刑事法律處罰。惟受處分人所繳納上開具有罰金性質之處
      分金20,000元，尚未達道路交通管理處罰條例第35條第1
      項第1 款暨違反道路交通管理事件統一裁罰基準表所定之
      最低罰鍰基準額49,500元，仍須補繳不足之29,500元。是
      原處分機關就行政罰之罰鍰方面，依道路交通管理處罰條
      例第35條第8 項規定，應僅得就受處分人所繳納不足最低
      罰鍰基準額之部分（即差額29,500元）裁處罰鍰。原處分
      機關漏未斟酌及此，而對受處分人裁處罰鍰49,500元，其
      中罰鍰20,000元部分有違行政罰法第26條第1 項前段「一
      事不二罰」之規定，自有未當。
五、綜上所述，原處分機關於緩起訴處分期間屆滿後，依道路交
    通管理處罰條例第35條第1 項第1 款規定，參酌違反道路交
    通管理事件統一裁罰基準表，裁處受處分人罰鍰20,000元部
    分，於法未合，受處分人此部分之異議，為有理由，應由本
    院逕予撤銷，並為撤銷部分不罰之諭知。至逾罰鍰20,000元
    之29,500元部分，於法無違。又本件異議人受裁處之時間為
    99年9 月27日，應適用修正後之道路交通管理處罰條例第68
    條第2 項記違規點數5 點之規定已如前述，且此裁處內容兼
    具維護公共秩序之作用，屬行政罰法第26條第1 項但書所稱
    之「其他種類行政罰」，則原處分機關原應依該項規定裁處
    異議人記違規點數5 點始符法律規定，然原處分機關不查，
    仍吊扣異議人小型車普通駕駛執照，亦有違誤。至原處分機
    關裁處異議人施以道路安全講習處分，係預防將來再犯危險
    之管制罰，有別於前揭針對已發生違規事實科處罰鍰之行政
    秩序罰，核屬行政罰法第26條第1 項但書所稱之「其他種類
    行政罰」，原處分機關本得裁處之，是此部分之併予裁處，
    於法並無不合，應予維持。
六、綜上所述，原處分機關未審酌及此，逕為裁罰，即難認為允
    當，從而，本件異議為有理由，爰撤銷原處分改諭知如主文
    第2 項所示之處罰。
據上論斷，應依道路交通管理處罰條例第87條第2 項，道路交通
案件處理辦法第20條前段，裁定如主文。
中    華    民    國    99    年    11    月    15    日
                         交通法庭     法  官  郭麗萍
以上正本證明與原本無異。
如不服本裁定，應於裁定送達後5 日內向本院提出抗告狀( 須附
繕本) 。
中    華    民    國    99    年    11    月    15    日
                                      書記書  吳冠慧

司法院資訊處製作；財團法人民間司法改革基金會備份。
